【裁判字號】    99,上易,336
【裁判日期】    991103
【裁判案由】    清償債務
【裁判全文】
臺灣高等法院民事判決                 99年度上易字第336號
上  訴  人  乙○○
訴訟代理人  何啟熏律師
被 上訴 人  甲○○
訴訟代理人  毛國樑律師
複 代理 人  陳佳雯律師
上列當事人間請求清償債務事件，上訴人對於中華民國99年2月1
0日臺灣桃園地方法院97年度訴字第1507號第一審判決提起上訴
，本院於99年10月20日言詞辯論終結，判決如下：
    主  文
上訴駁回。
第二審訴訟費用由上訴人負擔。
    事實及理由
一、被上訴人主張：伊父吳太旺於民國97年3月，將上訴人簽發
    如原判決附表所示之3紙支票（下稱系爭3紙支票），交付轉
    讓予伊，作為吳太旺陸續向伊調錢之擔保。詎屆期提示，皆
    因存款不足而遭退票，伊自得依票據關係請求上訴人給付票
    款新臺幣（下同）400萬元。若認伊並非自吳太旺取得系爭3
    紙支票，則吳太旺為系爭3紙支票之執票人，吳太旺嗣於97
    年4月5日死亡，伊基於繼承、票據之法律關係，亦得請求上
    訴人給付票款予伊及吳太旺其餘之繼承人即吳周碧蓮、吳維
    昇。爰先位依票據關係求為命：上訴人應給付被上訴人400
    萬元，及自97年8月5日起至清償日止，按年息6%計算之利息
    。備位依繼承、票據關係求為命：上訴人應給付被上訴人、
    吳周碧蓮、吳維昇400萬元，並自97年8月5日起至清償日止
    ，按年息6%計算之利息。（原審就先位部分為上訴人全部勝
    訴判決。被上訴人僅就原判決命其給付111萬9406元本息之
    部分不服提起上訴，其餘部分未聲明不服）。答辯聲明：上
    訴駁回。如先位部分受不利之判決，則請求就備位部分為其
    同上勝訴之判決。
二、上訴人則以：伊於63年間，向被上訴人之祖父（即吳太旺之
    父親）吳元，購買坐落於桃園縣桃園市○○段埔子小段1436
    之2地號土地內、面積692平方公尺之土地（下稱系爭土地）
    ，依雙方訂立不動產買賣契約書及嗣後吳元於69年1月3日、
    87年9月30日書立之切結書記載，伊應負擔土地增值稅；吳
    太旺與伊計算結果，伊應給付土地增值稅213萬8400元，伊
    並據此支付100萬元、30萬元之現金予吳太旺；另伊向吳太
    旺借款200萬元、並開立原判決附表編號1之支票予吳太旺時
    ，吳太旺即扣除所餘之土地增值稅83萬8400元，僅交付116
    萬1600元予伊；詎系爭土地移轉登記予伊時，竟無須繳納土
    地增值稅；縱令仍需負擔，倘系爭土地於92年度移轉時，僅
    須繳納土地增值稅101萬8994元，吳太旺溢收土地增值稅111
    萬9406元，自應返還。吳太旺嗣於97年4月5日死亡，被上訴
    人為其繼承人，伊自得據此向被上訴人主張抵銷等語，資為
    抗辯。上訴聲明：(一)原判決關於命上訴人給付被上訴人111
    萬9406元及其利息部分與該部分假執行之宣告均廢棄。
    (二)上開廢棄部分，被上訴人在第一審之訴駁回。
三、被上訴人主張上訴人簽發系爭3紙支票並交付予吳太旺，其
    自吳太旺交付受讓支票，經其屆期向付款人提示付款，均以
    存款不足為由遭退票之事實，為兩造所不爭執，並據其提出
    系爭3紙支票暨退票理由單各3份為證（見原審促字卷第5頁
    至第6頁）。按支票依背書及交付而轉讓，無記名支票得僅
    依交付轉讓，票據法第144條、第30條第1項定有明文。查系
    爭3紙支票，為無記名支票之事實（見原審促字卷第5頁），
    此為兩造所不爭；而上訴人簽發系爭3紙支票並交付予吳太
    旺之情，亦有兩造往來之存證信函各1件為憑（見原審促字
    卷第7-8頁，原審訴字卷第43-44頁），是吳太旺自得以「交
    付」之方式轉讓他人；被上訴人現既執有系爭3紙支票，則
    被上訴人主張系爭3紙支票其係自其父吳太旺因交付而取得
    等情，應非無據。上訴人雖以：其開立原判決附表編號1支
    票向吳太旺借款時，僅取得116萬1600元借款，餘83萬8400
    元未據取得借款，則被上訴人就此餘額部分之請求應予扣除
    云云為辯。惟按票據債務人不得以自己與發票人或執票人之
    前手間所存抗辯之事由對抗執票人，但執票人取得票據出於
    惡意者，不在此限，票據法第13條定有明文。上訴人前詞所
    辯，係就其與執票人即被上訴人之前手吳太旺間所存之抗辯
    事由對抗執票人即被上訴人，然其就被上訴人取得系爭3紙
    支票係屬惡意之事實，既未能舉證以實其說，上詞所辯，應
    無可採。
四、上訴人雖以：依雙方就系爭土地所訂立不動產買賣契約書及
    吳元於69年、87年間書立之切結書，土地增值稅由其負擔；
    92年間吳太旺與其計算結果，應繳土地增值稅額213萬8400
    元，其已預付100萬元、30萬元之現金予吳太旺；餘額83萬
    8400元，因其另開立原判決附表編號1之支票向吳太旺借款
    200萬元時，即遭吳太旺扣除應付土地增值稅餘額83萬8400
    元，僅交付116萬1600元；則其已預付足額213萬8400元土地
    增值稅。詎系爭土地移轉登記時，竟無須繳納土地增值稅；
    縱令未先辦理遺產稅仍需負擔增值稅，倘系爭土地於92年度
    移轉時，亦僅須繳納土地增值稅1,018,994元而已，其已溢
    付111萬9406元，自得請求返還，並據以向被上訴人主張抵
    銷等語為辯。首就上訴人向吳太旺借款200萬元時，是否遭
    吳太旺以土地增值稅額83萬8400元抵付一節，與上訴人得否
    請求返還不當得利？利得多寡？並據以抵銷，關係至切。然
    此情為被上訴人所否認；自應由上訴人就土地增值稅餘額83
    萬8400元已預付之有利於己事實負舉證責任；然觀諸上訴人
    提出吳太旺於92年8月20日、94年3月1日書立之收據（見原
    審第46頁、第47頁），吳太旺於收受上訴人支付之100萬元
    、30萬元土地增值稅預付款時，均曾書立收據以為證明，倘
    上訴人確已支付吳太旺83萬8,400元，此金額顯高於前支付
    之30萬元，上訴人卻未要求吳太旺簽發收據以為憑證，顯與
    常情不合；此外，上訴人就其已支付吳太旺83萬8400元之事
    實，未能再舉證以實其說，尚難採信。
五、次查上訴人與訴外人張錦鳳，63年間向被上訴人之祖父吳元
    ，購買系爭土地，雙方訂有不動產買賣契約書；依該契約第
    5條但書明定：「後面1436之2地號土地應納各項稅捐，在產
    權過戶登記以前，悉歸乙方（即吳元）負擔，但自民國六四
    年起，即歸甲方（即上訴人、張錦鳳）負擔」等語；吳元繼
    於69年1月3日書立切結書，並於87年9月30日追加切結內容
    明載：辦理系爭土地之過戶登記之分割費、過戶費用、增值
    稅，全部由承買人即上訴人負擔等語（見原審卷第70頁至第
    73頁、第129頁），是依系爭土地買賣契約之約定，上訴人
    應負擔系爭土地移轉登記所需之土地增值稅，要無疑議。而
    吳元於90年10月8日死亡，因系爭土地之所有權尚未移轉登
    記予上訴人，系爭土地乃列入吳元之遺產，因此核課其繼承
    人之遺產稅合計為49,775,552元，由吳元之繼承人（即吳太
    旺、吳太正、吳太興、吳太郎、林吳寶蓮、吳太隆、崔吳素
    鳳）於96年9月27日繳清；吳元之繼承人並基於上開不動產
    買賣契約之約定，於97年5月14日將系爭土地所有權應有部
    分1萬分之4137完成移轉登記予上訴人（原因發生日期：96
    年12月31日），嗣經桃園縣政府地方稅務局核定免徵土地增
    值稅等事實，並有財政部臺灣省北區國稅局遺產稅繳清證明
    書、土地登記謄本各1份、土地增值稅免稅證明書3紙為證（
    見原審卷第74頁、第98頁、第48頁至第50頁）。
六、按已規定地價之土地，於土地所有權移轉時，應按其土地漲
    價總數額徵收土地增值稅。但因繼承而移轉之土地，各級政
    府出售或依法贈與之公有土地，及受贈之私有土地，免徵土
    地增值稅，土地稅法第28條定有明文。系爭土地自66年9月
    起，陸續公告土地現值（當年度之公告現值為每平方公尺計
    80元），87年7月至90年7月公告現值為6千元，91年7月調整
    為4,900元，96年1月調整為5,700元，97年1月調整為6,600
    元等情，有卷附土地謄本可考（見原審卷第162頁），是自
    89年1月26日農業發展條例修正後，上訴人得請求將系爭土
    地移轉過戶時，其土地公告現值已有變更，揆諸上開規定，
    原應繳納土地增值稅。
七、第依財政部83年11月17日台財稅字第831620404號之函示：
    「贈與取得之土地，經依遺產及贈與稅法第十五條規定併入
    贈與人之遺產總額課徵遺產稅後，受贈人於繼承原因發生日
    後再次移轉該土地，核課土地增值稅時，其前次移轉現值以
    繼承時之公告土地現值為準」等旨（見本院卷第45頁），是
    繼承取得之土地，經依遺產及贈與稅法第15條規定併入被繼
    承人之遺產總額課徵遺產稅後，繼承人於繼承原因發生日後
    再次移轉該土地，核課土地增值稅時，其前次移轉現值當以
    繼承時之公告土地現值為準。本件上訴人雖自89年1月26日
    起即可請求系爭土地之所有權移轉登記，但並未於吳元死亡
    前，辦理所有權移轉登記，直至90年10月8日吳元死亡，並
    由其繼承人繳清遺產稅後，始辦理系爭土地之所有權移轉登
    記。而桃園縣政府地方稅務局以本件土地買賣原因發生日96
    年12月31日之土地公告現值為5,700元，核與前次以繼承為
    原因之所有權移轉登記時之土地公告現值6,000元為低，據
    此免徵土地增值稅，亦有土地增值稅免稅證明書附卷足憑（
    見原審卷第152-154頁）；參諸遺產及贈與稅法第1條之規定
    徵收遺產稅意旨，乃係就中華民國境內財產權因繼承之原因
    發生變動者，依該法之相關規定，所核課之稅賦；此與土地
    所有權因買賣為由所生之變動，倘土地權利變動前後之價值
    有所增加者，因應土地稅法相關規定核課土地增值稅之目的
    相同。且繼承人因繼承取得土地，除應繳納遺產稅外，免徵
    土地增值稅，土地稅法第28條但書亦有規定，顯見「遺產稅
    」與「土地增值稅」之課徵目的相同。參酌98年12月30日修
    正土地稅法第31條第2項規定：「前項第一款所稱之原規定
    地價，依平均地權條例之規定；所稱前次移轉時核計土地增
    值稅之現值，於因繼承取得之土地再行移轉者，係指繼承開
    始時該土地之公告現值。但繼承前依第三十條之一第三款規
    定領回區段徵收抵價地之地價，高於繼承開始時該土地之公
    告現值者，應從高認定。」其修正理由亦明載：「二、再依
    本法第三十一條第二項規定，因繼承取得之土地再行移轉者
    ，其計算土地增值稅係以繼承時公告現值為準，此因該土地
    已因繼承繳納遺產稅，為免重複課稅，因而規定以繳納遺產
    稅之土地免繳納土地增值稅，其繼承人再移轉該土地時，計
    算土地增值稅之公告現值以繼承時之土地公告現值為準」。
    益可見財政部前揭函示因繼承取得之土地再行移轉者，其計
    算土地增值稅所以規定以繼承時值為準，乃因該土地已因繼
    承繳納遺產稅，為免重複課稅所致，甚為明確。
八、又系爭土地雖地目為田，但因未作農業使用與遺產及贈與稅
    法第17條第1項第6款規定不符，故未合未作農業使用之免稅
    要件，有國稅局函可稽（見原審卷第81頁）。且系爭土地已
    納入吳元之遺產範圍，吳元之繼承人據此繳納遺產稅總額為
    4977萬5552元（見原審卷第74頁），亦如前述。倘系爭土地
    於吳元死亡前，即將其中應有部分1萬分之4137移轉登記予
    上訴人，吳元之繼承人僅繼承系爭土地之1萬分之5863，則
    吳元之繼承人所應繳納遺產稅總額僅為4790萬0249元，復有
    財政部臺灣省北區國稅局98年11月10日北區國稅審二字第09
    80015515號函附卷可稽（見原審卷第139頁），則吳元之繼
    承人因此額外支付之遺產稅額為187萬5303元（計算式：49,
    775,552元－47,900,249元＝1,875,303元），即應屬上訴人
    取得系爭土地所有權應有部分1萬分之4137之權利範圍，自
    吳元取得至其死亡時，土地增加價值所應課徵之稅賦無疑。
九、是系爭土地嗣雖經核定免徵土地增值稅，實係因先課徵遺產
    稅所致，而「遺產稅」與「土地增值稅」之課徵目的相同，
    亦如前述，則本件應徵土地增值稅即同額遺產稅額為187萬5
    303元，而上訴人依約所預付土地增值稅僅130萬元；則上訴
    人依約所預付土地增值稅之原因並未消滅，尚難謂有不當得
    利返還請求權。上訴人繼以主張縱令其應負擔之土地增值稅
    ，然若依92年度公告現值試算為101萬8994元（見原審卷第1
    48、159頁）；若依96年度公告現值試算應納之土地增值稅1
    13萬1325元（見本院卷第51-55頁）；而由吳太旺書立之土
    地增值稅計算手稿（見原審卷第46頁）可知，其已預付213
    萬8400元之土地增值稅予吳太旺，其已超額給付被上訴人11
    1萬9406元（計算式：2,138,400元－1,018,994元＝1,119,4
    06元）應屬不當得利，其就此部分之金額自得主張抵銷。然
    依前揭財政部函示：受贈人於繼承原因發生日後再次移轉該
    土地，核課土地增值稅時，其前次移轉現值以繼承時之公告
    土地現值為準，業如前述；而吳元於90年10月8日死亡，當
    時（90年7月至91年6月）公告現值為6千元，並有地價謄本
    可稽（見原審卷第162頁），復據桃園縣政府地方稅務局以
    本件土地買賣原因發生日96年12月31日之土地公告現值為5,
    700元，核與前次以繼承為原因之所有權移轉登記時之土地
    公告現值6,000元為低，據此免徵土地增值稅，有土地增值
    稅免稅證明書在卷足憑（見原審卷第152-154頁）。則上訴
    人主張若依92年度公告現值試算為1,018,994元、依96年度
    公告現值試算應納之土地增值稅1,131,325元云云，均屬無
    稽，非可採信。至於桃園縣政府地方稅務局於99年5月24日
    回覆本院函文略謂：依土地稅法第28條、第31條預估應納土
    地增值稅額為31萬3651元，另遺產稅之計算非本局業務，請
    逕向...查詢等旨（見本院卷第31頁），顯然可知其未斟酌
    系爭土地已先繳遺產稅之事實，尚難據為有利於上訴人之認
    定。從而，上訴人主張吳太旺向其溢收111萬9406元之土地
    增值稅，尚非可取。其依侵權行為損害賠償請求權、不當得
    利返還請求權規定，主張抵銷，要屬無據。
十、綜上所述，被上訴人先位依票據關係主張票據債權400萬元
    為可採，上訴人所辯各節均無可取。被上訴人先位依票據關
    係請求上訴人給付400萬元及自97年8月5日起至清償日止，
    按年息6%計算之利息，洵屬有據，應予准許。原審判命上訴
    人如數給付，及分別為假執行、免假執行之宣告，於法並無
    不合。上訴意旨指摘原判決不當，求予廢棄改判，為無理由
    ，應予駁回。被上訴人先位之訴既受勝訴判決，備位之訴自
    無庸論酌，併此敘明。
十一本件事證已臻明確，兩造其餘攻擊防禦及未經援用之證據，
    經審酌後核與判決結果不生影響，爰不一一論述，附此敘明。
十二據上論結，本件上訴為無理由，依民事訴訟法第449條第1項
    、第78條，判決如主文。
中    華    民    國    99    年    11    月    3    日
                    民事第十一庭
                        審判長法  官  吳謀焰
                              法  官  許紋華
                              法  官  李瑜娟
正本係照原本作成。
不得上訴。
中    華    民    國    99    年    11    月    8     日
                              書記官  鐘秀娥

司法院資訊處製作；財團法人民間司法改革基金會備份。
